【裁判字號】    99,易,146
【裁判日期】    990428
【裁判案由】    詐欺
【裁判全文】
臺灣高雄地方法院刑事判決               99年度易字第146號
公  訴  人  臺灣高雄地方法院檢察署檢察官
被      告  丙○○
上列被告因詐欺案件，經檢察官提起公訴（98年度偵緝字第2150
號），本院判決如下：
    主  文
丙○○共同犯詐欺取財罪，累犯，處有期徒刑陸月，如易科罰金
，以新臺幣壹仟元折算壹日。
    事  實
一、丙○○前於民國97年間因詐欺案件，經本院以97年度審易字
    第1152號判處有期徒刑3 月確定，甫於98年1 月31日縮短刑
    期執行完畢。詎其猶不知悔改，於98年2 月中旬某日與真實
    姓名年籍不詳綽號「可樂」之某成年女子聯繫見面後，明知
    該女子為詐欺集團成員，應係詐欺集團已鎖定特定被害人，
    欲利用其申辦之帳戶作為不法詐騙收取被害人轉匯所得鉅額
    贓款之人頭帳戶，藉由跨行臨櫃一次領款方式以避免人頭帳
    戶遭警示凍結、無法提領款項，俾確保犯罪所得之不法利益
    實現並逃避追緝，竟本於意圖為他人不法之所有，與該女子
    及其所屬詐欺集團成年成員共同基於詐欺取財之犯意聯絡，
    共謀推由其先於98年2 月13日11時40分許持該女子提供之開
    戶現金新臺幣（下同）3 千元，前往臺灣銀行（下稱臺銀）
    楠梓分行申請開設帳戶（帳號：000000000000）、並遵循該
    女子之監督指示辦妥跨行臨櫃領款手續後，隨即於同日12時
    許在該銀行附近，交付該帳戶之存褶及印章（迄未領得提款
    卡及提款密碼）予該女子、並告知跨行通提密碼（於原申辦
    帳戶銀行以外之不同分行臨櫃領款時需輸入之密碼）供以作
    為詐騙匯款並迅予領迄之用，嗣經該女子與詐欺集團聯繫後
    ，推由所屬詐欺集團之某真實姓名年籍不詳成年成員於98年
    2 月17日10時30分許起，三度撥打電話予原先鎖定之盛倡興
    業股份有限公司（下稱盛倡公司）負責人乙○○及會計甲○○，並向乙○○佯稱：係其熟識之友人因急用需借貸金錢云
    云，致乙○○一時不查，因而陷於錯誤，經由甲○○依該詐
    欺集團成員之電話指示匯款，在高雄縣梓官鄉○○路306 號
    第一銀行（下稱一銀）梓本分行，分別於同日12時0 分36秒
    、13時40分11秒、15時26分32秒許，各匯款50萬、40萬、60
    萬元至上開臺銀楠梓分行帳戶內，旋即遭該女子先後於同日
    12時11分22秒、14時1 分27秒、15時38分43秒在臺銀大昌分
    行以跨行臨櫃提款方式於各次匯款後、同日第次匯款前以跨
    行臨櫃提領全額現金方式，迅予悉數提領一空，嗣於98年2
    月19日經乙○○致電友人求證始發覺受騙，遂報警處理而循
    線查獲上情。
二、案經高雄市政府警察局楠梓分局報請臺灣高雄地方法院檢察
    署檢察官偵查起訴。
    理  由
甲、證據能力部分：
一、被告以外之人於審判外之言詞或書面陳述，除法律有規定者
    外，不得作為證據；被告以外之人於審判外之陳述，雖不符
    刑事訴訟法第159 條之1 至之4 之規定，然經當事人於審判
    程序同意作為證據，法院審酌該言詞陳述或書面陳述作成時
    之情況，認為適當者，亦得為證據；刑事訴訟法第159 條第
    1 項、第159 條之5 第1 項分別定有明文。本判決認定事實
    所引用之證據資料，均非公務員違背法定程序所取得，檢察
    官及被告丙○○（下稱被告）於本院審理時均同意作為認定
    事實之證據，且審酌各該證人或書面陳述作成時之情況，並
    無違法不當或證明力明顯過低之瑕疵，認為以之作為證據為
    適當，均得作為證據。
二、至本案卷附之被告所申辦臺銀楠梓分行帳戶之客戶往來明細
    查詢單及存摺交易往來明細查詢等資料，均係電腦機器處理
    轉帳交易紀錄後，直接作成之電磁紀錄，並無涉入人為知覺
    、記憶過程之錯誤危險，且為一般業務上製作之資料，並非
    傳聞證據，自具有證據能力。
乙、實體方面：
一、訊據被告固坦承有申辦該臺銀楠梓分行帳戶之事實，惟矢口
    否認有何共同詐欺取財之犯行，辯稱：我是要找工作，需申
    辦帳戶供薪資轉帳使用，經與綽號「可樂」之女子聯繫見面
    後，由該女子陪我去開戶，開戶的錢是她出的，該帳戶跨行
    通提密碼也是她所設定，並叫我將該帳戶存摺、印章交給她
    ，我沒有去領錢，我也是被陷害的云云。經查：
  (一)綽號「可樂」女子所屬之詐欺集團，其運作模式可分上、中
    、下游，即上游者研擬詐騙說詞及撥打電話從事詐騙，中游
    者負責收購帳戶、調取帳戶、吸收車手、聯繫車手等工作，
    下游者即領取人頭帳戶、試卡、提款及匯款轉帳之車手，則
    下游車手及上游成員間或有互不相識之情形，但其等經中游
    共犯之聯繫，實係參與相同上游者之詐欺組織，且該等詐欺
    集團之犯罪行為，亦未超出各下游車手之犯意聯絡範圍內，
    故下游車手與其他上游、中游共同正犯所實施之行為，亦應
    共負共同正犯之責任。本件綽號「可樂」女子負責取得被告
    該帳戶，並於被害人盛倡公司款項匯入後三度臨櫃悉數將款
    項領出，業經被告於警詢時供述明確（警一卷第2 、3 頁）
    ，並有臺銀大昌分行之取款憑條及提領現金監視器翻拍照片
    附卷可稽（警一卷第24、25頁），顯係充任上、下游覓取帳
    戶、提款車手之職，所為顯係詐欺取財罪之構成要件行為，
    而非幫助行為，其為詐欺集團之共同正犯核心人物甚明（最
    高法院98年臺上字第1429號判決意旨參照）。
  (二)本件被告之帳戶於臨櫃提領現金時需輸入通提密碼，並於開
    戶日申辦跨行通提，嗣後並未變更，自98年2 月13日起至4
    月10日止，未以電話或臨櫃辦理掛失；該帳戶於臺銀大昌分
    行臨櫃提領現款，需輸入跨行通提密碼方得提領等情，業經
    臺銀楠梓分行98年10月22日楠梓營密字第09850011071 號函
    及99年4 月1 日楠梓營字第09950003031 號函覆敘明附卷可
    稽（偵緝卷第25頁、本院卷第64頁），參以被告該帳戶於98
    年2 月13日11時40分21秒開戶時所存入之3 千元係綽號「可
    樂」女子所提供；尚未領取提款卡，該帳戶於同年月16日9
    時5 分52秒以臨櫃提領現金方式提領2 千8 百元之情，亦經
    被告供承在卷（本院卷第76頁），此有被告帳戶存摺存款歷
    史明細批次查詢資料存卷可考（本院卷第65頁），又參以自
    動櫃員機提領現金受限於金融機構每日提款總額通常不得逾
    10萬元等情，是本件衡情應係該詐欺集團因知悉擬詐騙特定
    對象之鉅額款項，無從採由以提款卡以自動提款機隔日分次
    提領限額現金，冀圖藉由跨行臨櫃一次領款方式以避免人頭
    帳戶遭警示凍結、無法提領款項，俾確保犯罪所得之不法利
    益實現並逃避追緝，乃經由其綽號「可樂」女子成員，覓得
    被告提供人頭帳戶，並為配合此特殊需求之目的，在該女子
    監督指示下申辦新帳戶並辦理跨行臨櫃領款手續（未辦理提
    款卡），繼而研妥詐騙說詞，再於97年2 月16日臨櫃提領帳
    戶內2 千8 百元款項以測試被告帳戶是否有遭凍結停用情形
    ，經測試無誤後，旋於翌日即同年月17日撥打電話進行本案
    詐騙行為，且於每次詐騙匯款後，立即由綽號「可樂」女子
    臨櫃悉數提領一空（12時0 分36秒匯入50萬元、12時11分22
    秒全數領迄；13時40分11秒匯入40萬元、14時1 分27秒全數
    領迄；15時26分32秒匯入60萬元、15時38分43秒全數領迄）
    ，顯與一般人頭帳戶主要係在取得提款卡及提款密碼，俾提
    款之人能在戶外利用自動櫃員機，可不避諱以戴口罩等偽裝
    方式、並能不必書寫任何書面即可領取贓款、以遮掩真實身
    分之通常作案手法，大相逕庭，可見該詐欺集團應已事先鎖
    定盛倡公司負責人乙○○為鉅額款項之詐騙對象無疑。
  (三)而一般銀行申辦帳戶當日即可取得存摺及帳戶資料，然如無
    特殊跨行臨櫃提款之需求，僅需辦理提款卡即能因應通常跨
    行領款所需，並無另行辦理跨行臨櫃通提手續之必要，被告
    於案發時為年屆24歲之成年人，已婚，國中畢業之教育程度
    ，此有被告警詢受詢問人基本資料、個人戶籍資料查詢結果
    及前揭帳戶開戶身分證資料附卷可稽（警卷第1 、18、27頁
    ），且其亦能填載申請書向臺銀楠梓分行申辦該帳戶，復於
    警詢、偵訊及本院審理時對各項問題均能明瞭理解、對答流
    暢，亦有該帳戶開戶資料及相關筆錄存卷可查，其為智慮成
    熟及具有相當社會閱歷之成年人，自難諉為不知；再者，被
    告供稱其薪資所得僅2 萬元數額（偵緝卷第21頁），以提款
    卡並非無法提領，實無需特別辦理「跨行」臨櫃領款之必要
    ，衡情應係詐欺集團欲藉由「跨行」間之延遲聯繫，避免該
    帳戶遭警示凍結、無法提領款項，俾確保犯罪所得之不法利
    益實現並逃避追緝，甚或於面對承辦行員之質疑詢問，亦可
    以隔地領款所需為由因應，是揆以上述各節，被告理應已知
    悉該綽號「可樂」女子及所屬之詐騙集團成年成員係利用該
    帳戶作為詐財犯罪之用，是其對於他人利用其所有帳戶，供
    作犯詐欺取財罪出入帳戶之用乙節，且就發生本案詐財案件
    亦在原本同謀合意範圍以內，復以被告並非僅將帳戶存摺、
    印章交予綽號「可樂」女子，而係因應配合詐欺集團需臨櫃
    一次領取大筆現金之特殊需求，於開戶時併同辦理跨行臨櫃
    通提手續，並告知該女子跨行通提密碼，俾待盛倡公司款項
    匯入該帳戶後，利於該女子得以跨行臨櫃迅將詐騙所得贓款
    領出，所為顯係基於共同詐欺取財罪之犯意聯絡，已非僅止
    於對詐財手法毫無所悉之單純幫助行為甚明。
  (四)又電話詐騙此一新型社會犯罪型態，自刊登廣告、收購人頭
    帳戶、撥打電話實施詐騙、指定被害人匯款帳戶、自人頭帳
    戶提領款項、取贓分贓等階段，乃係需由多人縝密分工方能
    完成之集團性犯罪，被告提供銀行帳戶供集團成員使用外，
    並辦妥跨行臨櫃提款手續、告知通提密碼，以利於提領詐欺
    所得款項之工作，因綽號「可樂」女子領款之行為仍屬詐欺
    取財罪之構成要件行為，而非幫助行為，且被告提供其帳戶
    之存摺、印章綽號「可樂」女子及所屬之詐欺集團，並告知
    帳戶跨行通提密碼供該詐欺集團成年成員詐騙被害人，俾將
    被害人匯入之贓款迅予悉數提領一空，被告所為其最終目的
    在於確保詐欺集團犯罪所得之不法利益實現並逃避追緝，係
    欲促使詐欺集團能夠順利完成詐欺取財之行為，顯係基於正
    犯之犯意共同參與該集團之運作甚明，其就上開詐欺取財犯
    行，與綽號「可樂」女子及其所屬詐騙集團成年成員間，具
    有犯意聯絡，堪以認定。再依卷內證據所示，雖無從認定被
    告因此而有朋分獲取該贓款之不法利益，惟被告意圖為他人
    不法之所有，基於使詐欺集團成員詐欺取財之故意，與詐欺
    集團成員間有共同詐欺被害人之犯意聯絡，自應就詐騙被害
    人之犯罪事實共同負責，當不因其僅與綽號「可樂」女子之
    詐欺共同正犯有犯意聯絡，以及其事後並未朋分獲取贓款分
    文等情，而有影響，要屬當然。至依被告使用金融機構帳戶
    及金融提款卡密碼之通常經驗，對於金融帳戶相關跨行臨櫃
    領款所需通提密碼之私密性，難認全無認識，亦無不知之理
    ；且申辦開戶之銀行人員，衡情亦不致會任由被告以外之人
    出面代替被告辦理並設定其帳戶跨行通提密碼手續，以免被
    告帳戶之個人專屬私密資料外洩、甚至肇致被盜用之情事，
    是該跨行通提密碼，自係被告本人親自所設定無疑，被告誇
    言諉稱係綽號「可樂」女子所設定云云，顯有悖於常情，應
    係臨訟杜撰之詞，無可採信。
  (五)被告交付其帳戶之存摺、印章及跨行通提密碼予詐騙集團成
    員綽號「可樂」女子後，取得該等資料之詐欺集團曾利用而
    遂行向被害人盛倡公司負責人乙○○及會計甲○○詐欺取財
    之前揭事實，業據甲○○於警詢及偵訊時證述陳述遭人詐騙
    經過綦詳（警一卷第7 、8 頁、偵緝卷第38、39頁），並有
    高雄縣政府警察局岡山分局赤崁派出所受理刑事案件報案三
    聯單、受理詐騙帳戶通報警示簡便格式表及受理案件紀錄表
    、內政部警政署反詐騙案件紀錄表、一銀梓本分行匯款申請
    書回條附卷可稽（警一卷第10至16頁）。而甲○○匯款至被
    告帳戶，各該款項均隨即遭人於同日領取一空之情，復有被
    告申辦之臺銀楠梓分行帳戶之客戶往來明細查詢單及存摺交
    易往來明細查詢資料暨開戶基本資料、臺銀大昌分行之取款
    憑條及提領現金監視器翻拍照片在卷可憑（警一卷第18、20
    至22、24、25頁、本院卷第65頁）。
  (六)按薪資轉帳至多僅需提出存摺封面影本即可，無須將存摺、
    印章，乃至跨行通提密碼併予交付，此為一般人習知之常識
    ，而被告智慮成熟及頗有社會閱歷之成年人，自難諉為不知
    ；再者，被告就所應徵之公司名稱、地址，收取該存摺、印
    章、跨行通提密碼之綽號「可樂」女子之真實姓名、年籍及
    住居所，均表明毫無所悉（警一卷第2 頁），倘若兩人間並
    無詐財之共謀犯意，被告豈會仍將極為重要之臺銀帳戶存摺
    、印章連同跨行通提密碼一併交付、告知之理，所辯薪資轉
    帳云云，要屬卸責之詞，無可採信。
  (七)綜上所述，本件事證明確，被告與綽號「可樂」女子暨所屬
    詐欺集團成年人成員共同詐騙被害人盛倡公司負責人乙○○
    犯行洵堪認定，應予依法論科。
二、論罪科刑：
  (一)按正犯、從犯之區別，係以其主觀之犯意及客觀之犯行為標
    準，凡以自己犯罪之意思而參與犯罪，無論其所參與者是否
    犯罪構成要件之行為，皆為正犯，其以幫助他人犯罪之意思
    而參與犯罪，其所參與者，苟係犯罪構成要件之行為，亦為
    正犯，必以幫助他人犯罪之意思而參與犯罪，其所參與者又
    為犯罪構成要件以外之行為，始為從犯（最高法院25年度上
    字第2253號判例意旨參照），故行為人所參與者雖係犯罪構
    成要件以外之行為，然如係基於共同行為決意，而與其他共
    同實施犯罪行為之人，各自分擔犯罪行為之一部，縱其所為
    非屬構成要件行為，亦應對於全部發生之結果共同負責，均
    屬共同正犯。次按共同正犯之意思聯絡，原不以數人間直接
    發生者為限，即有間接之聯絡者，亦包括在內，如甲分別邀
    約乙、丙犯罪，雖乙、丙間彼此並無直接之聯絡，亦無礙於
    其為共同正犯之成立（最高法院77年臺上字第2135號判例意
    旨參照）；且共同實施犯罪行為之人，在合同意思範圍以內
    ，各自分擔犯罪行為之一部，相互利用他人之行為，以達其
    犯罪之目的者，即應對於全部所發生之結果，共同負責，共
    同正犯間非僅就其自己實施之行為負其責任，並在犯意聯絡
    之範圍內，對於其他共同正犯所實施之行為，亦應共同負責
    （最高法院32年上字第1905號判例意旨參照）。本件被告所
    為顯係基於正犯之犯意共同參與該集團之運作，業如前述，
    則其就上開詐欺取財犯行，與綽號「可樂」女子及其所屬詐
    騙集團成年成員間，具有犯意聯絡，自應論以共同正犯。是
    核被告所為係犯刑法第28條、339 條第1 項之共同詐欺取財
    罪。本件起訴意旨認被告係犯刑法第30條第1 項、第339 條
    第1項 之幫助詐欺取財罪，尚有未合，惟因二者基本社會事
    實同一，爰依法變更起訴法條。又被告曾有如事實欄一所示
    之論罪科刑前科，有臺灣高等法院被告前案紀錄表附卷可稽
    （本院卷第8 、9 頁），其於前開有期徒刑執行完畢後5 年
    內，再故意犯本件有期徒刑以上之罪，係為累犯，應依刑法
    第47條第1 項之規定加重其刑。
  (二)爰審酌詐欺犯罪之態樣本即多變，且因時代之變異，犯罪之
    型態推陳出新，且犯罪人之惡性與對國家、社會所造成之危
    害，均非當時立法之初始料能及。以本件之電話詐欺類型為
    例，其係以集團作業、專業經營之模式犯罪，犯罪之首腦藏
    身幕後，或而遊走於兩岸之間，故查緝相對困難，致此種犯
    罪之風益熾，久為社會詬病，業已嚴重破壞善良風俗及社會
    秩序。尤以本案詐欺集團犯罪行為人多不事生產，卻藉由鎖
    定特定對象詐騙鉅款得以坐享不法厚利，且以詐騙所得總金
    額高達150 萬元之譜，其可罰性甚重，自應從重懲處，而本
    件被告正值青年，明知使用他人帳戶詐欺之情形猖獗，竟毫
    無顧忌，與詐欺集團成員間沆瀣一氣，除提供帳戶供該集團
    成員使用外，並配合辦理跨行臨櫃領款手續以利於迅予提領
    詐騙款項，俾確保不法利益實現之情，雖未實際參與詐騙被
    害人之行為，然所為亦係詐欺集團縝密無間分工犯罪計畫之
    重要關鍵作為，其造成執法機關難以及時警示凍結該人頭帳
    戶款項及查緝詐騙集團成員之困難，致被害人無從尋求救濟
    ，擾亂金融交易往來秩序及社會正常交易安全甚鉅，助長社
    會犯罪風氣，惡性匪淺，且其犯後猶諉稱其亦係遭受陷害等
    搪塞辯詞，企圖混淆、誤導本院之論斷，藉以脫免卸責，並
    矢口否認犯行，毫無悛悔之意，犯後態度非佳，及考量其犯
    罪動機、目的、手段係助長詐財集團惡行，犯罪程度尚非詐
    欺集團之主要核心領導人物、年屆25歲、已婚等生活狀況、
    被害人所遭受詐騙金額甚鉅暨檢察官具體求處刑度尚屬適當
    等一切情狀，爰量處有期徒刑6 月之刑，並諭知以1 千元折
    算1 日之易科罰金折算標準，以示懲儆。
  (三)至被告所交付之其帳戶存摺、印章等物，雖係供犯罪所用之
    物，惟其均非義務沒收之物，且既已交付詐欺集團成員使用
    迄遭列為警示凍結帳戶後未經取回，衡情應遭詐欺集團成員
    棄如敝屣，又未據扣案，復無證據證明尚屬存在，為免執行
    困難，爰均不予宣告沒收，附此敘明。
據上論斷，應依刑事訴訟法第299 條第1 項前段、第300 條，刑
法第28條、第339 條第1 項、第47條第1 項、第41條第1 項前段
，刑法施行法第1 條之1 第1 項、第2 項前段，判決如主文。
本案經檢察官丁○○到庭執行職務。
中    華    民    國    99    年    4     月    28    日
                  刑事第八庭  審判長法  官  王伯文
                                    法  官  謝宗翰
                                    法  官  林建鼎
以上正本證明與原本無異。
如不服本判決應於收受判決後10日內向本院提出上訴書狀，並應
敘述具體理由；其未敘述上訴理由者，應於上訴期間屆滿後20日
內向本院補提理由書（均須按他造當事人之人數附繕本）「切勿
逕送上級法院」。
告訴人或被害人如對於本判決不服者，應具備理由請求檢察官上
訴，其上訴期間之計算係以檢察官收受判決正本之日期為準。
中    華    民    國    99    年    5     月    3     日
                                    書記官  林怡君
附錄論罪科刑法條
中華民國刑法第339條第1 項（詐欺取財罪）
意圖為自己或第三人不法之所有，以詐術使人將本人或第三人之
物交付者，處5 年以下有期徒刑、拘役或科或併科1 千元以下罰
金。
刑法施行法第1 條之1：
中華民國94年1 月7 日刑法修正施行後，刑法分則編所定罰金之
貨幣單位為新臺幣。
94年1 月7 日刑法修正時，刑法分則編未修正之條文定有罰金者
，自94年1 月7 日刑法修正施行後，就其所定數額提高為30倍。
但72年6 月26日至94年1 月7 日新增或修正之條文，就其所定數
額提高為3 倍。

司法院資訊處製作；財團法人民間司法改革基金會備份。
